【裁判字號】    95,簡上,194
【裁判日期】    971111
【裁判案由】    給付票款
【裁判全文】
臺灣桃園地方法院民事判決             95年度簡上字第194號
上  訴  人  丙○○
            乙○○
            甲○○
前列三人共同
訴訟代理人  高瑩律師
被上訴人    丁○○
訴訟代理人  簡長順律師
上列當事人間請求給付票款事件，上訴人對於民國91年11 月5日
本院桃園簡易庭91年度桃簡字第876 號第一審民事判決提起上訴
，於97年10月21日言詞辯論終結，本院判決如下：
    主  文
原判決廢棄，發回原審法院。
    事實及理由
一、本件被上訴人起訴主張：
  (一)其各持有上訴人丙○○與原審被告吳運權、訴外人吳陳阿鑾
    所共同簽發如附表編號1 所示之本票，及持有原審被告黃緯
    為發票人，經原審被告吳運權與吳陳阿鑾背書之如附表編
    號2 所示之支票，經屆期提示均未獲兌現。而吳陳阿鑾已於
    民國91年2 月28日死亡，其繼承人為上訴人丙○○、乙○○
    、甲○○與原審被告吳運權、吳奇烘，爰依票據法律關係，
    求為判決：1.上訴人應與原審被告吳運權、吳奇烘連帶給付
    被上訴人新台幣（下同）50萬元及如附表編號1 所示之利息
    。2.上訴人應與原審被告吳運權、吳奇烘、黃緯連帶給付
    被上訴人50萬元及如附表編號2 所示之利息。原審法院審理
    後，判決被上訴人全部勝訴，惟上訴人不服提起本件上訴。
  (二)而上訴人雖主張原審判決未合法送達其住所地云云，然上訴
    人應就其住所地與戶籍地非為同一處所負舉證之責。又上訴
    人未居住於戶籍地（即桃園縣八德市○○路528巷202弄118
    號），究僅於原審法院訴訟之期間內暫時住於他地而已，有
    無廢止原住所之意思，應依民法第24條之意旨探求其真意。
    另上訴人甲○○原主張其當時為在營服役之軍人，今卻反主
    張其住所設於租賃處，足見上訴人甲○○對於其租賃處並無
    久住之意思可言。是則原審法院之判決書應已合法送達，本
    件上訴人提起上訴已違誤上訴期間。
  (三)上訴人主張業於91年3 月22日，聲請對被繼承人吳陳阿鑾之
    遺產聲明拋棄繼承云云。然據上訴人於他案自承其未曾通知
    因其拋棄而應為繼承之人之情，已違民法第1174條第2 項拋
    棄繼承時，需以書面通知因其拋棄而應為繼承之人之法定要
    式行為，自不生拋棄繼承權之效力。
  (四)再本件上訴人丙○○既為系爭本票之共同發票人，即同屬該
    票據之債務人，自應就票據關係負責。雖上訴人丙○○簽發
    系爭本票之時為一限制行為能力人，然觀以系爭本票發票人
    欄尚有上訴人丙○○之父母即原審被告吳運權與吳陳阿鑾同
    簽名其上，顯然上訴人丙○○之父母有逕行代理其為發票人
    之意思。另參以吳陳阿鑾為義務人兼債務人，上訴人丙○○
    與原審被告吳運權均為連帶保證人，而於88年11月29日簽訂
    之土地抵押權設定契約書上所蓋用上訴人丙○○之印文，將
    之與系爭本票上訴人丙○○之印文比對，並無不同，亦足證
    系爭本票上訴人丙○○之簽章為真正等情，並聲明：駁回上
    訴。
二、上訴人則以：
  (一)按民事訴訟法第123 條以下之規定，送達需依法定程式為合
    法之送達，並經當事人收受或知悉，以維其訴訟上之權益。
    查原審法院於審理中所寄發之言詞辯論期日通知書及判決等
    相關文書，係寄存送達至上訴人當時前址戶籍所在地所屬警
    察機關即桃園縣警察局八德分局大安派出所處，然上訴人均
    未居住於前開戶籍地，亦未經他人或同居人代為收受，或以
    公示送達方式為之，是原審法院在訴訟程序中所寄發之言詞
    辯論期日通知書並未合法送達上訴人知悉，即遽准予被上訴
    人之聲請而為一造辯論判決，其判決除有應有適用法規顯有
    錯誤外，尚有因未經合法送達而未確定，故本件上訴人自有
    權提起上訴以救濟其權利，此觀諸鈞院95年度再簡抗字第1
    號民事裁定中之駁回理由自明。
  (二)上訴人已於91年3 月22日，對於被繼承人吳陳阿鑾之遺產聲
    明拋棄繼承，並經鈞院以91年3 月27日桃院丁民繼勇字第16
    5 號通知准予備查在案，其自不應概括承受被繼承人吳陳阿
    鑾對被上訴人所負票款100 萬元之債務，惟原審法院未予詳
    察，竟遽為一造辯論而為判決上訴人承受業經拋棄繼承之債
    務，其判決有足以影響於判決之重要證物漏未斟酌之情事，
    顯係為一違法判決，影響上訴人權益甚鉅。至民法第1174條
    第2 項所定以書面通知因其拋棄而應為繼承之人，僅為訓示
    規定，並不影響鈞院已准予拋棄繼承備查之效力，遑論被繼
    承人吳陳阿鑾之遺產尚有其他同一順位之繼承人得以繼承，
    並無因上訴人拋棄繼承而有應為繼承之人，其自無為通知之
    必要。
  (三)而本件由上訴人丙○○與原審被告吳運權及吳陳阿鑾共同簽
    發之系爭本票，並非上訴人丙○○所親簽。此觀以上訴人丙○○當時仍為一限制行為能力人，並在台中地區東海大學就
    讀中，實無當場簽發系爭本票之可能，上訴人否認該本票上
    簽名之真正，被上訴人自應對該簽名之真正負舉證責任。縱
    認系爭本票為上訴人丙○○所簽發，然其簽發票據行為係為
    限制行為能力人所為之簽名，依票據法第8條、第9條規定，
    該本票票據效力非為完全有效等情，並聲明：原判決關於上
    訴人丙○○、乙○○、甲○○應連帶給付100 萬元及如附表
    所示之利息之部分廢棄；前項廢棄部分，被上訴人於第一審
    之訴駁回。
三、按第一審之訴訟程序有重大之瑕疵者，第二審法院得廢棄原
    判決，而將該事件發回原法院。但以因維持審級制度認為必
    要時為限，民事訴訟法第451條第1項定有明文。此項規定，
    依同法第436條之1第3 項規定，於簡易訴訟程序事件之第二
    審上訴程序準用之。此所謂訴訟程序有重大瑕疵，係指第一
    審違背訴訟程序，而其違背足以影響於判決之內容，或不適
    於為第二審判決者而言。又所謂因維持審級制度之必要，係
    指當事人因在第一審之審級利益被剝奪，致受不利之判決，
    須發回原法院以回復其審級利益而言（最高法院58年度台上
    字第3744號、84年度台上字第58號民事判決要旨參照）。
四、又按言詞辯論期日，當事人之一造不到場者，法院得依到場
    當事人之聲請，由其一造辯論而為判決。民事訴訟法第385
    條第1 項固有明文之規定；惟當事人之不到場，係未於相當
    時期受合法之通知者，法院應裁定駁回當事人前開一造辯論
    之聲請，並延展辯論期日，同法第386 條第1 款亦定有明文
    。經查，本件兩造間請求給付票款事件，原審於91年10月15
    日言詞辯論期日，依被上訴人之聲請而為一造辯論判決，有
    言詞辯論筆錄可憑（見原審卷第34頁）。惟稽之原審卷內上
    訴人之送達證書，係送達於上訴人戶籍地址即桃園縣八德市
    ○○路528 巷202 弄118 號，惟上開送達時，上訴人丙○○
    、乙○○居住於台北縣泰山鄉○○路○ 段103 號3 樓租屋處
    ，上訴人甲○○則因服役，亦未住於上揭戶籍地址，業經本
    院95年度桃再簡字第1 號民事裁定、95年度再簡抗字第1 號
    民事裁定認定在案，有上訴人提出之上開民事裁定在卷可稽
    。是本件原審未為通知上訴人到場辯論，上訴人於該次言詞
    辯論期日未到場，顯有同法第386 條第1 款所定未於相當時
    期受合法通知之情形，法院應以裁定駁回被上訴人一造辯論
    之聲請。乃竟准由被上訴人一造辯論而為判決，其第一審之
    訴訟程序自有重大之瑕疵，致上訴人於第一審之審級利益被
    剝奪，並受不利之判決。上訴人亦於95年7 月19日上訴狀及
    95年10月19日提出民事準備書(二)狀表示訴訟程序未經合法通
    知與送達遽為一造辯論判決，承審法院適用法規顯有錯誤，
    損害當事人權益甚鉅，有前開上訴狀及民事準備書(二)狀各乙
    件在卷可參，則為維持當事人之審級利益，自有將本事件發
    回原審法院即本院桃園簡易庭更為裁判之必要。從而，上訴
    人指摘原審判決訴訟程序有重大瑕疵，求為廢棄，為有理由
    ，爰將原判決廢棄，發回原審法院。
五、據上論結，本件上訴為有理由，依民事訴訟法第436條之1第
    3項、第451條第1項，判決如主文。
中    華    民    國    97    年    11    月    11    日
                民事第一庭審判長法  官  郭琇玲
                                法  官  潘進柳
                                法  官  吳爭奇
┌────────────────────────────────────────────────────┐
│票據附表：                                                                                              │
├─┬───────┬───────┬──────┬──────┬─────┬──────┬───────┤
│編│ 發   票   人 │ 付   款   人 │ 發  票  日 │票 面 金 額 │ 票據號碼 │ 提  示  日 │  利      息  │
│號│              │              │            │(元/新台幣) │          │            │              │
├─┼───────┼───────┼──────┼──────┼─────┼──────┼───────┤
│１│丙○○、吳運權│丙○○、吳運權│88年11月30日│500,000元   │TH003160  │89年5月30日 │自89年5 月31日│
│  │、吳陳阿鑾    │、吳陳阿鑾    │            │            │          │            │起至清償日止，│
│  │              │              │            │            │          │            │按週年利率6%計│
│  │              │              │            │            │          │            │算之利息      │
├─┼───────┼───────┼──────┼──────┼─────┼──────┼───────┤
│２│黃緯        │第七商業銀行桃│91年3月6日  │500,000元   │SAD0000000│91年3月13日 │自91年3 月14日│
│  │              │園分行        │            │            │          │            │起至清償日止，│
│  │              │              │            │            │          │            │按週年利率6%計│
│  │              │              │            │            │          │            │算之利息      │
└─┴───────┴───────┴──────┴──────┴─────┴──────┴───────┘
上列正本證明與原本無異。
不得上訴。
中    華    民    國    97    年    11    月    12    日
                                書記官  梁麗雲


司法院資訊處製作；財團法人民間司法改革基金會備份。
